臺灣高等法院臺南分院刑事判決　　　　95年度上訴字第1314號
上　訴　人　臺灣臺南地方法院檢察署檢察官
被　　　告　甲○○
選任辯護人　黃紹文律師
　　　　　　黃溫信律師
　　　　　　徐美玉律師
上列上訴人因被告誣告等案件，不服臺灣臺南地方法院九十五年
度訴字第八五二號中華民國九十五年八月三十日第一審判決（起
訴案號：臺灣臺南地方法院檢察署九十五年度偵字第四九六八號
），提起上訴，本院判決如下：
    主  文
上訴駁回。
    理  由
壹、公訴意旨略以：被告甲○○明知其在民國九十四年九月十五
    日至位於臺南市○○路六六一號之美德中醫醫院求診之傷勢
    ，係因工作搬重物所造成，並非與乙○○爭執被毆打所致。
    然竟意圖使乙○○受刑事處分，於九十四年十一月二十五日
    ，向臺灣臺南地方法院檢察署提起對乙○○傷害之告訴，誣
    指其右肩臂扭拉傷及左腕扭傷，係乙○○下手所致之傷害。
    復於九十四年九月十四日下午五時二十分許，在公眾得出入
    之臺灣臺南地方法院室外停車場，公然以「妳不逢幹，所以
    小孩擦牛屎」（臺語發音）侮辱乙○○。因認被告甲○○涉
    犯刑法第一百六十九條第一項誣告及同法第三百零九條第一
    項之公然侮辱等罪嫌。
貳、關於證據能力方面：
一、證人陳森山於司法警察詢問時所為之陳述，係屬被告以外之
    人於審判外之言詞陳述，且該證人於原審審理時到庭作證後
    陳述之內容，與其於警詢時之供述亦無不符之處，依刑事訴
    訟法第一百五十九條第一項之規定，暨同法第一百五十九條
    之二規定之反面解釋，應認為不具證據能力。
二、按告訴人於刑事訴訟程序供述不利於被告之事實，究其實際
    ，仍屬證人之性質；且證人依法應具結而未具結者，其證言
    不得作為證據，刑事訴訟法一百五十八條之三亦有明文。
    本件告訴人乙○○於偵查中所為不利於被告之指訴，因均未
    經具結，依前開說明，應無證據能力。
三、證人李依潔於九十五年三月三十日以證人身份接受檢察官訊
    問時，尚未年滿十六歲，依刑事訴訟法第一百八十六條第一
    項第一款之規定，不得令其具結。故該證人於上述偵查程序
    中所為之證言，即非「依法應具結而未具結」之情形，依刑
    事訴訟法一百五十八條之三之反面解釋，應認為具有證據能
    力。
四、本件須依據證據判斷之待證事實，厥為「被告有無虛構事實
    以誣告告訴人」以及「被告有無公然侮辱告訴人」，而告訴
    人乙○○於本件偵查中所提出證人李依潔記載有「媽：9：4
    5甲○○先生來電談道歉一事（請回電：0000000）」等文字
    之九十四年九月二十二日桌曆，實屬被告以外之人（證人李
    依潔）審判外之書面陳述，且係因為特定事件所為之記錄，
    並非經常性之反覆記載而得認為具有可信之特別情況，而屬
    具有個案性質之文書，因認非屬刑事訴訟法第一百五十九條
    之四第三款之「於可信之特別情況下所製作之文書」；且該
    桌曆節本僅得證明被告確曾於當日為了「道歉之事」致電告
    訴人未獲之事實，至於為何等原因擬向告訴人道歉、是否因
    為前揭爭端而道歉，均無從自該文書證據窺知。從而對於前
    述待證事實之釐清，顯然不可能發生任何助益。故該項證據
    ，對於本案而言，係屬「與待證事實無重要關係」之證據，
    依刑事訴訟法第一百五十九條第一項，及同法第一百五十九
    條之四第三款、第一百六十三條之二第二項第二款之規範意
    旨，本院認為亦無證據能力。
五、上述經排除之證據以外之供述證據及非供述證據，均經被告
    及其辯護人表示同意採為證據，本院審酌該等供述證據之取
    得過程並無瑕疵，與本案待證事實間復具有相當之關聯性，
    以之為本案證據尚無不當，亦認為適於作為證據，依刑事訴
    訟法第一百五十九條之一第二項、第一百五十九條之四第二
    款，應認為均有證據能力。
、實體方面：
一、按犯罪事實應依證據認定之，無證據不得認定犯罪事實；不
    能證明被告犯罪者，應諭知無罪之判決，刑事訴訟法第一
    百五十四條第二項、第三百零一條第一項分別定有明文。次
    按訴訟上證明之證據資料，須於通常一般之人均不致有所懷
    疑，而得確信其為真實之程度者，始得據為有罪之認定，倘
    其證明尚未達到此一程度，而有合理之懷疑存在，復無其他
    調查途徑可循，根據「罪證有疑，利於被告」之證據法則，
    即無從為被告有罪之確信，法院即應為無罪之判決，最高法
    院著有七十六年臺上字第四九八六號判例可資參照。訊據被
    告甲○○固供承於九十四年十一月二十五日，持美德中醫醫
    院之診斷書向臺灣臺南地方法院檢察署檢察官提出告訴，指
    訴遭本案告訴人乙○○於同年九月十四日下午，在臺灣臺南
    地方法院室外停車場附近毆打成傷之事實，但堅決否認有何
    誣告及公然侮辱情事，並辯稱：伊的確係在上開時地因與乙
    ○○肢體拉扯衝突而受傷，並非工作搬運重物而受有美德中
    醫醫院診斷書所載傷害，伊不清楚何以該醫院醫師陳森山會
    證述伊係主訴「搬動重物」而受傷；且於九十四年九月十四
    日在法院外之衝突過程中，伊亦未以前揭話語侮辱告訴人乙
    ○○，伊並無誣告及公然侮辱之行為等語。
二、關於誣告之部分：
  (一)按誣告罪之成立，以意圖他人受刑事處分虛構事實而向該管
    公務員申告為其要件，故其所訴事實，雖不能證明係屬實在
    ，而在積極方面尚無證據證明其確係故意虛構者，仍不能遽
    以誣告罪論處，最高法院四十六年臺上字第九二七號判例已
    闡述甚明。本件公訴意旨係認為被告「明知自己在九十四年
    九月十五日所受傷害，乃在工作場所搬動重物而造成，竟捏
    造遭告訴人乙○○毆打事實而提出告訴」，而認為被告涉犯
    誣告犯行，故被告「確為工作上搬動重物」且「並非與告訴
    人肢體衝突」而導致受傷結果，乃本件必須充份證明之事實
    ，始得進而為被告有罪之判斷。經查：
  1.證人陳森山於偵查及原審審理中，均明確證述被告於九十四
    年九月十五日就診時，係向其陳述「工作搬重物」而造成診
    斷書所載之傷害，且在其經驗中，從未發生傷科病人拒絕告
    知受傷病因之情形，伊記載於病歷「主訴欄」之事項，都是
    病患就診時告知之事實，而無自己之判斷等語（見偵卷第六
    六頁、原審卷第七九至八一頁）。而該證人於上述就診日期
    ，在被告之病歷表上則係記載「主訴：九十四年九月十五日
    工作搬重物，不慎扭傷造成右肩胛、右肩上舉、後旋均受限
    ，臂痛、舉動不利，左手腕屈伸不利，動則劇痛；診斷：肩
    上、上臂扭傷」，有該紙病歷表影本在卷可按（見偵卷第三
    四頁）。參諸被告於臺灣臺南地方法院九十五年度易字第一
    ０九號被告乙○○傷害等案件（以下簡稱乙○○傷害案），
    以證人身分接受合議庭訊問時，亦證述「因為我怕醫生不敢
    開診斷證明，所以醫生問我時，我回答他是搬重物（筆錄誤
    載為「幫」重物）」等語（見該案審理卷第一四一頁）。準
    此已足確認被告於九十四年九月十五日在美德中醫醫院就診
    當日，確係向醫師陳森山陳述「搬動重物」而受有病歷表及
    診斷書所示傷害，被告辯稱未向陳森山醫師為前述主訴，難
    憑採信。
  2.然「向醫師陳稱搬動重物而受傷」並不等同於「實際上係搬
    動重物而受傷」。被告曾經「向醫師陳稱搬動重物而受傷」
    之事實，雖可能使法院產生該被告「實際上係搬動重物而受
    傷」之初步心證。但仍難排除實際上『並非』搬動重物受傷
    ，但仍向醫師『謊』稱搬動重物而受傷之可能。而病患可能
    向醫師為不實主訴之原因甚多，舉凡擔心醫師獲知將以診斷
    書據為訴訟上之證明，導致醫師唯恐自己可能被傳喚出庭作
    證而推托或拒絕開立診斷書；亦可能不欲為不相干之醫師獲
    知自己不理性之衝突過程；或個性上有隨口編造情節以敷衍
    他人詢問隱私之習慣等等，均在所常見。從而在證據評價上
    ，仍需有其他之證據進一步積極證明被告受傷之原因確係「
    搬動重物而受傷」，始得令本院獲致被告並非因與告訴人肢
    體動作而受傷之確信。
  3.告訴人乙○○及證人劉文正雖於本案及乙○○傷害案偵審中
    ，一再陳稱九十四年九月十四日雙方在臺灣臺南地方法院室
    外停車場，僅生言語之爭端，且僅被告奪下原掛在告訴人右
    手腕之雨傘，雙方並無肢體上之直接拉扯與衝突。然告訴人
    乙○○在本案，乃使被告受刑事追訴為目的而指訴被告不利
    事實之人，本難期待其中立客觀；證人劉文正為告訴人之胞
    弟，因身份上之關係，立場上亦難免偏頗依附告訴人之說詞
    ，自難徒憑其二人之供述，遽予排除被告於當日因肢體衝突
    受傷之可能性（同理，證人陳貞子因係被告之配偶，其證言
    情理上亦必然附合被告之說詞，本院亦不擬採為對被告有利
    事實之認定依據）。再者，證人李依潔於偵審中亦僅到庭證
    述：九十四年九月二十二日被告來電告稱擬與告訴人通話談
    道歉之事，但未提及被告因何事由打算道歉等語（見偵卷第
    一０、一一頁，原審卷五九、六０頁），同無從據以認定或
    證明告訴人乙○○之指訴事實。
  4.此外，(甲)證人洪瑞君（即現場目擊者）於乙○○傷害案偵查
    中，曾具結證稱：九十四年九月十四日當日在法院的郵局有
    看到停車場有三、四人在「拉扯」，後來陳貞子好像有喊救
    命、打人，衝進法警室找法警等語（見該案偵卷第十二頁）
    。(乙)證人即被告任職公司之主管（副廠長）鄭金祿於原審審
    理時，亦到庭證述：在我印象中，被告不曾因為修繕搬運中
    扭傷而休息的紀錄，去年（九十四年）九月十四日被告向我
    請假說要去法院，隔天我就看到被告左手腕綁繃帶，我問被
    告原因，被告說是來法院和人家調解吵架。我從事汽車修護
    工作三十餘年，雖曾因工作而受過傷，但亦未曾受過扭傷或
    拉傷之類的傷害。我是因為在去年九月十二日正式調到被告
    上班所在之永康廠，所以對當月的事情比較有印象等語（見
    原審卷第八二至八五頁）。(丙)被告曾於九十四年九月十四日
    （被告指訴遭乙○○毆傷之衝突發生日），前往賴俊良骨外
    科診所就診，經賴俊良醫師診斷後，發現被告有「左腕關節
    扭傷及疼痛」之傷害而予治療，並開立消腫及外敷之藥物，
    又於九十五年四月二十九日補開就診當日之診斷證明書。治
    療當時因賴俊良醫師漏未於病歷上記載「病人之主訴」，故
    其現已無法記憶被告當時有無告知因何等原因而受傷，亦無
    法自病例判斷受傷之原因等情，業據證人賴俊良於原審審理
    時到庭結證明確（見原審審理卷七０至七六頁），並有該醫
    師出具之診斷證明書及病歷影本各一份存卷可查（見偵卷第
    五七頁、原審卷第八七頁）。據此可知被告確曾於九十四年
    九月十四日，即被告指訴遭乙○○毆傷之當日，因左手腕關
    節病情前往賴俊良骨外科診所就診之事實。(丁)證人賴俊良及
    陳森山醫師均證述：拉扯、跌倒、打架，甚至搶雨傘均可能
    造成被告前揭傷害等語（見原審卷第七六、七八頁）。(戊)證
    人洪瑞君、鄭金祿與被告並無親戚關係，而證人劉文正與告
    訴人乙○○則為姊弟關係，證人洪瑞君、鄭金祿之客觀性高
    於證人劉文正，渠等證言應較為可信。證人洪瑞君既證述雙
    方於九十四年九月十四日在臺灣臺南地方法院室外停車場的
    確發生「拉扯」情事，即難排除雙方肢體衝突引發被告受傷
    之可能。又證人鄭金祿證述係目睹被告「左手」綁繃帶，核
    與醫師賴俊良診斷被告受有「左手腕」關節扭傷及疼痛之部
    位相同；況中西醫師亦均證述被告所述之肢體衝突動作亦可
    能造成前揭傷害，益徵被告不必然係搬運重物而受有前述傷
    害。
  (二)綜上所述，本件依調查證據之結果，認被告雖非全無因工作
    中搬動重物而受傷之可能（且可能性頗大），但經驗上及客
    觀證據上，均無法排除被告確實因於九十四年九月十四日在
    臺灣臺南地方法院室外停車場與告訴人發生拉扯等肢體上衝
    突致傷之可能性。縱然被告於原審審理中接受檢察官詢問時
    ，提及力氣較大之劉文正拉扯右邊但其左手腕受傷；暨被告
    擔心其妻陳貞子被告訴人等以雨傘攻擊，但於陳貞子離去後
    仍繼續搶奪雨傘等節，所供內容存有若干與常理不合之瑕疵
    ，仍難去除合理之懷疑，揆諸首揭最高法院證據法則之說明
    ，即無從為被告有罪之確信，此部分自應諭知無罪之判決。
三、關於公然侮辱部分：
  (一)本件公訴人認為被告於九十四年九月十四日，在臺灣臺南地
    方法院室外停車場以上開言詞公然侮辱告訴人乙○○，係以
    告訴人乙○○、證人劉文正與李依潔之供述，以及卷附桌曆
    等事證，為其論據。
  (二)然查卷附桌曆因係被告以外之人於審判外之書面陳述，且與
    待證事實欠缺相當之關聯性，並無證據能力；且證人李依潔
    之證言，同無從據以認定或證明告訴人乙○○之指訴事實，
    均如前述，故此等證據不能據以證明被告著手實施此部分之
    公訴事實甚明。是以此部分之公訴事實，檢察官係以告訴人
    乙○○與證人劉文正所為一致且不利於被告之供述，為其認
    定事實之基礎。
  (三)惟按告訴人之告訴，係以使被告受刑事訴追為目的，是其陳
    述是否與事實相符，仍應調查其他證據以資審認，最高法院
    著有五十二年度臺上字第一三００號判例足資參照。本案之
    起因，乃九十四年九月十四日告訴人與被告雙方在臺灣臺南
    地方法院室外停車場互動過程中引發衝突。其後被告之妻陳
    貞子旋於當日立即向臺灣臺南地方法院檢察署檢察官以言詞
    申告乙○○傷害犯行，嗣經檢察官分案偵查五個月後，告訴
    人始於九十五年二月十四日亦以言詞向同署檢察事務官申告
    本案被告誣告及公然侮辱之事實（見本案及乙○○傷害案他
    字卷第一頁所附刑事案件申告單）。就告訴人申告公然侮辱
    之部分而言，苟被告確曾以此不堪言語辱罵告訴人，且被告
    之妻亦立即對之提出告訴，衡諸常情，告訴人似無由忍隱五
    個月之久始對被告提出告訴，其告訴顯然含有抗衡被告之妻
    申告其本人之意圖。易言之，告訴人非無相對提出本件刑事
    告訴，冀圖迫使陳貞子撤回乙○○傷害案件刑事告訴，或使
    陳貞子之夫即本案被告等同而受刑事追訴之高度可能。是告
    訴人乙○○於本件之指訴是否與事實相符，即存重疑。
  (四)再者，告訴人乙○○與證人劉文正為姊弟關係，誼屬至親，
    且就被告與告訴人雙方之供述以觀，劉文正於可能存在之衝
    突過程中，處處護衛其姊即告訴人乙○○。從而就本件系爭
    衝突之事實，其二人之立場相同且利害一致。故證人劉文正
    所為不利於被告之證詞，於證據之評價上，應與告訴人乙○
    ○之指訴等同視之，不應據以作為告訴人指訴之補強證據，
    而遽認被告確有告訴人指訴之事實。從而被告此部分被訴事
    實，除告訴人所為不利於被告之指訴外，即無其他積極證據
    得以佐證。
  (五)依據上述，本件被告被訴公然侮辱之部分，因僅有同一立場
    之人所為指訴，此外即無其他證據可資補強，依前述最高法
    院對於告訴人指訴證據價值之說明，此部分被訴事實，應認
    未獲嚴格之證明，而屬不能證明被告犯罪，依法亦應為無罪
    之判決。
四、綜據上述各節，本件公訴人所提證據之證明力尚未達於使本
    院確信起訴之犯罪事實為真實程度，無從說服本院以形成被
    告有罪之心證，被告被訴誣告及公然侮辱二項罪嫌，既均不
    能證明，自應諭知無罪。原審因認被告被訴犯罪不能證明，
    均予諭知無罪之判決，自無不合。檢察官上訴指摘原判決不
    當，為無理由，應予駁回。
據上論結，應依刑事訴訟法第三百六十八條，判決如主文。
本案經檢察官范文豪到庭執行職務。
中　　華　　民　　國　　96　　年　　3 　　月　　21　　日
                  刑事第六庭    審判長法　官  蔡崇義
                                      法　官  曾文欣
                                      法　官  杭起鶴
以上正本證明與原本無異。
檢察官就誣告罪部分如不服本判決應於收受本判決後十日內向本
院提出上訴書，其未敘述上訴理由者並得於提起上訴後十日內向
本院補提理由書。
本件被告不得上訴。
　　　　　　　　　　　　　　　　　　　書記官  魏安里
中　　華　　民　　國　　96　　年　　3 　　月　　22　　日
